臺灣士林地方法院刑事判決　　　　　　　 93年度訴字第504號
公　訴　人　臺灣士林地方法院檢察署檢察官
被　　　告　己○○
上列被告因偽造文書案件，經檢察官提起公訴（92年度偵字第
5850號），被告為有罪之陳述，經本院合議庭裁定本件宜由受命
法官獨任進行簡式審判程序，判決如下：
    主  文
己○○連續行使偽造私文書，足以生損害於他人，處有期徒刑陸
月，如易科罰金，以佰元折算壹日。緩刑貳年。
    事  實
一、己○○因其召集之互助會遭會員倒會及夫經營工廠不善，需
    款孔急，竟基於意圖為自己不法所有及偽造文書之概括犯意
    ，於民國89年6 月間，虛列其外甥女庚○○（會單上誤載為
    高秀玲）為會員，另召集黃萬得（嗣改名子○○）、丙○○
    、辛○○、丁○○、戊○○、丑○○、乙○○、甲○○、陳
    秋伶、癸○○、楊鐵雄、蔡春蓮、戊○○等人為會員，連同
    會首共計31會，會期自89年6 月起至91年12 月 止，每會新
    臺幣（下同）1 萬元，採內標制，底標1,200 元，每月10日
    晚間7 時30分，在己○○斯時位於臺北縣汐止市○○○路
    156 巷23號之住處開標，於互助會進行期間，連續冒用庚○○（玲）、黃萬得、丙○○、辛○○、丁○○、戊○○、丑
    ○○等人名義參與投標，並偽造其等簽名及填寫標金，而偽
    造標單私文書後提出行使而得標，使活會會員誤以為係庚○○（玲）、黃萬得、丙○○、辛○○、丁○○、戊○○、丑
    ○○本人得標而陷於錯誤，依約繳納會款，足以生損害於庚○○、黃萬得、丙○○、辛○○、丁○○、戊○○、丑○○
    及各活會會員。其各次冒標日期、被冒用名義人、標金、受
    詐欺之活會數、詐得金額等均詳如附表所示。計己○○共以
    此法詐得會金共424,600 元。嗣己○○於91年8 月10日片面
    宣布停會，經黃萬得與其他會員比對，始查悉上情。
二、案經黃萬得訴由臺北縣警察局汐止分局報請台灣士林地方法
    院檢察署檢察官偵查起訴。
    理  由
一、訊據被告己○○對其冒用互助會會員黃萬得（嗣改名子○○
    ）、丙○○、辛○○、丁○○、戊○○、丑○○等名義得標
    詐取會金之事實供承不諱，核與告訴人子○○、證人丙○○
    、辛○○、丁○○、戊○○、丑○○證述之情節相符，並有
    會單、被告承諾分期歸還冒標金額予子○○之切結書各1 件
    在卷可稽。雖被告復矢口否認有冒用庚○○（玲）名義加入
    互助會及冒用其名義得標等情，辯稱：庚○○確實有加入本
    件互助會，但後來繳不出會錢，才由伊頂下來云云。經查：
    證人庚○○對其並未加入本件互助會一節，業已結證甚明，
    稱：沒有參加己○○89 年 的會，不清楚為何把我的名字寫
    上，至今日（按即93 年5月3 日）才知道我的名字列在上面
    。我阿姨己○○要把我的名字列入這個會，沒有告訴我。之
    前我阿姨要起會時有問我有1 個1 萬元的會及1 個2 萬元的
    會都要我跟，我有表示我的薪水不夠我跟2 個會，後來我有
    表示我跟2 萬元的會，1 萬元的會我不跟。我確實沒有跟這
    個會等語（見台灣士林地方法院檢察署92年度偵字第5850號
    卷第108 、109 、112 頁）。足認庚○○確實未參加本件互
    助會，被告所辯，要屬避重就輕之詞，不足採信。另被告、
    告訴人、證人等對被告冒用庚○○（玲）、黃萬得、丙○○
    、辛○○、丁○○、戊○○、丑○○等名義得標之日期均稱
    不確定等語，故尚乏確實之證據證明冒標日期為何，依罪疑
    惟輕之原則，應認被告冒標之日期係自91年8 月10 日 倒會
    起回溯前7 會，即91年1 月起至同年7 月止之每月10日。另
    依告訴人子○○所提會單（附同前偵卷第138 頁），上開冒
    標日期之標金依次為4200、4000、4500、5000、6000、6500
    、1200元。另受詐欺之活會數，則應為停標之後未開標之5
    會及實際未得標而遭冒標之6 會（被告實際冒標7 會，惟其
    中1 會係虛列庚○○為會員，故應扣除1 會）共11會。是本
    件事證明確，被告犯行堪以認定，應依法論科。
二、按被告冒用庚○○（玲）、黃萬得、丙○○、辛○○、丁○○、戊○○、丑○○等人名義簽名，並書寫標金而參與標會
    ，雖未記載標單字樣，惟依合會之習慣，足認已具競標之意
    思表示之文書，且其於行使時，向在場者表明各該標單為活
    會中某人之標單，則依合會之習慣及現場行使之情勢，已足
    表明該會單為被冒標活會會員欲標取會款之投標書，其用意
    明確已無疑義。因此，被告偽造標單，屬於刑法第220 條第
    1 項以私文書論之準私文書甚明，有最高法院70年度台上字
    第2685號判決及82年度台上字第3508號判決意旨可資參照。
    是被告意圖為自己不法之所有，冒用庚○○（玲）、黃萬得
    、丙○○、辛○○、丁○○、戊○○、丑○○等人之名義偽
    造標單，使活會會員陷於錯誤而交付會款，核其所為，係犯
    刑法第339 條第1 項之詐欺取財罪及同法第216 條、第210
    條、第220 條第1 項之行使偽造準私文書罪。被告於同一開
    標日以一冒標行為，同時向多數活會會員詐取活會會款，係
    一行為觸犯數罪名，乃同種之想像競合犯關係，應依刑法第
    55條之規定，從其一處斷。其先後於7 開標日詐取會款及行
    使偽造準私文書之行為，均各時間緊接，所犯為構成要件相
    同之罪名，顯係基於概括犯意為之，為連續犯，應各以一罪
    論並依法加重其刑。其所犯上開連續詐欺取財、連續行使偽
    造準私文書2 罪，有方法結果之牽連關係，應從一重之連續
    行使偽造準私文書罪處斷。至被告偽造私文書後再持以行使
    ，其偽造之低度行為為行使之高度行為所吸收，不另論罪，
    附此敘明。爰審酌被告係因財務狀況不佳而罹犯行、犯後坦
    承大部分犯行並與告訴人達成民事和解分期償還冒標金額及
    其品行、智識程度、冒標金額等一切情狀，量處如主文所示
    之刑，並諭知易科罰金之折算標準。末查被告前未曾受任何
    有期徒刑以上刑之宣告，此有臺灣高等法院被告前案紀錄表
    1 份附卷可憑，此次因一時失慮偶罹犯行，其經此教訓，自
    當知所惕勉而無再犯之虞，本院綜核各情認上開所宣告之有
    期徒刑以暫不執行為適當，爰併予宣告緩刑2 年，以啟自新
    。
三、公訴意旨另以：被告虛列其母壬○○之名義加入互助會並得
    標，復冒用會員乙○○、丙○○、黃萬得、辛○○、甲○○
    、丑○○、陳秋伶、丁○○、癸○○、楊鐵雄、蔡春蓮、戊○○等12人中之8 人名義得標，且虛列庚○○（玲）為會員
    ，以取得其他會員之信賴而加入互助會繳交首會會金，亦涉
    犯偽造文書、詐欺罪嫌云云。訊據被告堅詞否認有上開情事
    ，辯稱：伊有跟伊母親壬○○說要以其名義參加互助會，壬○○有同意，之後壬○○之會錢均是伊交的；且伊就會員乙○○、丙○○、黃萬得、辛○○、甲○○、丑○○、陳秋伶
    、丁○○、癸○○、楊鐵雄、蔡春蓮、戊○○等人之會，伊
    僅冒標其中黃萬得、丙○○、辛○○、丁○○、戊○○、丑
    ○○等6 會等語。經查，證人壬○○證稱：我女兒（按即被
    告）有找我參加1 會，但是我說我沒有錢，我女兒就說要用
    我的名字參加1 會，我有同意我女兒用我的名義參加1 會等
    語（見本院94年6 月2 日審理筆錄第4 頁）。是被告以壬○○之名義加入互助會，既有得壬○○之同意，嗣被告以壬○○名義參與投標，要無偽造文書之可言。又依一般互助會實
    況，以他人名義加入互助會者，所在多有，僅於加入之初即
    有得標後不繳會款之不法所有意圖者，始得成立詐欺罪，否
    則，如以他人名義加入並得標後，按期繳交死會會款，應不
    成立詐欺罪。本件尚乏證據證明被告以壬○○之名義加入互
    助會並得標後即未繳交會款，尚難認其以壬○○名義參加之
    初即有詐欺之故意，就此部分自難認其應成立詐欺罪。另證
    人乙○○證稱本件互助會其有參加1 會，並有標下等語（見
    本院94年6 月2 日審理筆錄第9 頁）。再證人丁○○證稱：
    我和癸○○各有1 會，我和癸○○協議，不管誰先標到，金
    額1 人分一半。後來我們標到1 會，錢就2 人分，所以只剩
    下1 會是活會等（本院94年6 月2 日審理筆錄第11、12頁）
    。可知丁○○、癸○○2 人參加之2 會，其中已標走1 會，
    故被告辯稱僅冒標丁○○1 會，並未冒標癸○○之會等語，
    應堪採信。是起訴書所稱被告冒標乙○○、丙○○、黃萬得
    、辛○○、甲○○、丑○○、陳秋伶、丁○○、癸○○、楊
    鐵雄、蔡春蓮、戊○○等12會中之8 會，應扣除乙○○、癸○○之2 會，而被告實際冒標者應為上開會員中之6 會，即
    庚○○（玲）、黃萬得、丙○○、辛○○、丁○○、戊○○
    、丑○○等會，始為正確。又被告雖虛列庚○○（玲）為會
    員，惟尚無證據證明其他會員參加互助會係因被告虛以庚○○（玲）為會員而陷於錯誤所致，自亦不得認被告收取首會
    會款係犯詐欺罪。是上開公訴意旨均有未當，惟公訴意旨就
    上揭部分與前開成罪部分係以連續犯、牽連犯等裁判上一罪
    之關係起訴，爰不另為無罪之諭知，附為敘明。
據上論斷，應依刑事訴訟法第273 條之1 第1 項、第299 條第1
項前段、刑法第56條、第216 條、第210 條、第220 條第1 項、
第339 條第1 項、第55條、第41條第1 項、第74條第1 款、罰金
罰鍰提高標準條例第1 條前段、第2 條，判決如主文。
本案經檢察官簡志龍到庭執行職務。
中　　華　　民　　國　　94　　年　　9 　　月　　21　　日
                  刑事第五庭法  官  彭洪媛
以上正本證明與原本無異。
如不服本判決，應於判決送達後10日內，向本院提出上訴狀。
                            書記官  周霙蘭
中　　華　　民　　國　　94　　年　　9 　　月　　26　　日
附錄本案論罪科刑法條全文：
中華民國刑法第216條
行使第條至第條之文書者，依偽造、變造文書或登載不實事項或
使登載不實事項之規定處斷。
中華民國刑法第210條
偽造、變造私文書，足以生損害於公眾或他人者，處5 年以下有
期徒刑。
中華民國刑法第339條第1項
意圖為自己或第三人不法之所有，以詐術使人將本人或第三人之
物交付者，處5 年以下有期徒刑、拘役或科或併科1000元以下罰
金。
附表：被告冒標互助會會款之時間及金額（新台幣）
┌──┬────┬───┬───┬────┬─────────┐
│    │        │      │      │        │  詐  得  金  額  │
│編號│冒標日期│被冒用│標  金│受詐欺活│(標金－標息)×活會│
│    │        │名義人│      │會數    │人數（須扣除會首及│
│    │        │      │      │        │死會人數）        │
├──┼────┼───┼───┼────┼─────────┤
│ 一 │91.1.10 │庚○○│4200元│11會    │  (00000-0000)×11│
│    │        │（玲）│      │        │  = 63800         │
├──┼────┤黃萬得├───┼────┼─────────┤
│ 二 │91.2.10 │丙○○│4000元│11會    │  (00000-0000)×11│
│    │        │辛○○│      │        │  = 66000         │
├──┼────┤丁○○├───┼────┼─────────┤
│ 三 │91.3.10 │戊○○│4500元│11會    │  (00000-0000)×11│
│    │        │丑○○│      │        │  = 60500         │
├──┼────┤      ├───┼────┼─────────┤
│ 四 │91.4.10 │      │5000元│11會    │  (00000-0000)×11│
│    │        │      │      │        │  = 55000         │
├──┼────┤      ├───┼────┼─────────┤
│ 五 │91.5.10 │      │6000元│11會    │  (00000-0000)×11│
│    │        │      │      │        │  = 44000         │
├──┼────┤      ├───┼────┼─────────┤
│ 六 │91.6.10 │      │6500元│11會    │  (00000-0000)×11│
│    │        │      │      │        │  = 38500         │
├──┼────┤      ├───┼────┼─────────┤
│ 七 │91.7.10 │      │1200元│11會    │  (00000-0000)×11│
│    │        │      │      │        │  = 96800         │
├──┴────┴───┴───┴────┴─────────┤
│            合計詐得金額： 424600元                         │
└──────────────────────────────┘
